---
title: 'Лекция 8'
author: "Е. Тымченко"
date: 2023-08-31
categories: ["R"]
tags: ["Эконометрика в R"]
---

Загрузим библиотеки:

```{r, message=FALSE, warning=FALSE, error=FALSE}
library(mFilter) # фильтры
library(tidyverse) # Обработка данных
library(sysfonts) # Загрузка шрифтов в R
library(showtext) # Рендер шрифтов на графиках
library(MARSS) # Многомерные модели пространства состояний
library(patchwork) # Комбинирование графиков

showtext.auto() # автоматически использовать showtext в ggplot
font_add_google('Merriweather') # Загрузка шрифта из google fonts

data <- read.csv('econ_macro_data.csv')
```


# Фильтр Калмана

Допустим, у нас есть какая-то модель пространства состояний:

$$
\begin{align}
&x_t = G_tx_{t-1} + w_t, \space \space w_t \sim \mathcal{N}(0, W_t) \\
&y_t = F_tx_t + v_t, \space \space \space \space \space \space \space \space v_t \sim \mathcal{N}(0, V_t) \\
&x_0 \sim \mathcal{N}(m_0, C_0)
\end{align}
$$
Где первое уравнение описывает переход между различными состояниями системы. Второе - описывает то, как различные состояния соотносятся с наблюдаемыми нами данными. Третье уравнение описывает начальные условия.

**Фильтр Калмана** - оптимальный способ получения ненаблюдаемых состояний из такой системы. Это очень важный для понимания алгоритм. Давайте посмотрим на него:

> 1. Сначала мы получаем **фильтрационное распределение** $x_{t-1}$. Оно у нас всегда есть и для нулевого периода оно задано, поэтому здесь проблем никаких нет. $x_0 \sim \mathcal{N}(m_0, C_0)$.
2. Далее из распределения $x_0$ мы хотим получить распределение $x_1$. Это делается по следующей схеме:
* Мы получаем распределение прогноза на шаг вперёд просто подставляя распределение $x_0$ в первое уравнение:
$$
\begin{align}
&a_1 = \mathcal{E} x_1 = G_t \mathbb{E}x_0 + \mathbb{E}w_0 \\
&R_1 = Var x_1 = G_1 C_0 G^T_1 + W_1
\end{align}
$$
* Затем мы должны выписать функцию правдоподобия, чтобы поставить оптимизационную задачу и её решить. Функция правдоподобия описывает то, насколько хорошо наша вероятностная модель соответствует данным. То есть, распределение состояния, $N(a_1,R_1)$ мы подставляем во второе уравнение:
\begin{align}
&f_1 = F_1 a_1 \\
&Q_1 = F_1 R_1 F^T_1 + V_t
\end{align}
* Далее нам нужно посчитать *Kalman gain*. Я прошу прощения за англицизмы, будет лучше, если этот термин вы так и запомните на английском. KG - это оптимизационный коэффициент корректировки, про который подробнее расскажем далее.
$$
K_1 = R_1 F^T_1 Q_1^{-1}
$$
* Теперь после того, как мы получили первоначальное состояние и прогноз, увидели, что прогноз как-то отличается от значений в табличке с данными, мы можем обновить (скорректировать) текущее состояние!
$$
\begin{align}
&m_1 = a_1 + K_1(y_1 - f_1) \\
&C_1 = [I - K_1F_1]R_1
\end{align}
$$
3. Фильтрационное распределение в период 2 $x_1 \sim \mathcal{N}(m_1, C_1)$.
И так далее!

Чтобы реализовать такой алгоритм, мы можем написать простую программу:

```{r, warning=FALSE}
Kalman_filtering <- function(m_t_minus_1, C_t_minus_1, t){
  # Фильтрационное распределение
  a_t <- G_t %*% m_t_minus_1
  R_t <- G_t %*% C_t_minus_1 %*% t(G_t) + W_t
  
  # Прогноз на шаг вперёд
  f_t <- F_t %*% a_t
  Q_t <- F_t %*% R_t %*% t(F_t) + V_t
  
  #Kalman gain
  K_t <- R_t %*% t(F_t) %*% solve(Q_t) # RF^TQ^-1
  
  # Обновление состояния
  m_t <- a_t + K_t %*% (y[t] - f_t)
  C_t <- (diag(nrow(R_t)) - K_t %*% F_t) %*% R_t
  
  # Возвратить список: Мат. ожидание текущего состояния; Дисперсия текущего состояния; Мат. ожидание фильтрационного распределения; Дисперсия Фильтрационного распределения
  list(m = m_t, C = C_t, a = a_t, R = R_t)
}
```

Оценим эту модель для Urals.

```{r, warning=FALSE}

y <- data$Urals # искомый вектор
t_max <- length(y) # Кол-во периодов

# Параметры

G_t <- matrix(1, 1, 1)
W_t <- matrix(1, 1, 1)
F_t <- matrix(1, 1, 1)
V_t <- matrix(1, 1, 1)
m0 <- matrix(y[1], 1, 1)
C0 <- matrix(1, 1, 1)

# Создаём в памяти векторы:

m <- rep(NA, t_max)
C <- rep(NA, t_max)
a <- rep(NA, t_max)
R <- rep(NA, t_max)

# Рассчитываем состояние для первого периода:

KF <- Kalman_filtering(m0, C0, t = 1)

m[1] <- KF$m
C[1] <- KF$C
a[1] <- KF$a
R[1] <- KF$R

# Для последующие периодов:

for (t in 2:t_max){
  KF <- Kalman_filtering(m[t-1], C[t-1], t = t)
  m[t] <- KF$m
  C[t] <- KF$C
  a[t] <- KF$a
  R[t] <- KF$R
}

# Сделаем график:

tibble(index = as.Date(data$Date), y, m) %>%
  ggplot() +
  geom_point(aes(x = index, y = y), col = 'orange', size = 2, alpha = 0.5) +
  geom_line(aes(x = index, y = m), col = 'purple', size = 1.1, alpha = 0.3) +
  theme_minimal(base_family = 'Merriweather') + 
  labs(x = 'Год')
```

## Структурные сдвиги

Как и прежде, продолжим двигаться от простого к сложному. В моделировании мы будем использовать библиотеку `MARSS` - на мой взгляд, для первого знакомства с моделями пространства состояний - эта библиотека держит отличный баланс между созданием общего понимания, как модели устроены, и компактностью/удобностью. Модели в `MARSS` устроены следующим образом:

$$
\begin{align}
&x_t = B_tx_{t-1} + u_t + C_tc_t + G_tw_t, \space \space w_t \sim \mathcal{MVN}(0,Q_t) \\
&y_t = Z_tx_t + a_t + D_td_t + H_tv_t, \space \space v_t \sim \mathcal{MVN}(0, R_t) \\
&x_0 \sim \mathcal{MVN}(\pi, \Lambda)
\end{align}
$$
Где $x_t$ - состояния, $y_t$ - данные, $x_0$ - начальные условия. Лучше всего получить интуицию о том, как устрена такая модель - идти от простого к сложному, чем мы и займёмся. Рассмотрим модель с одним уровнем.

### Модель неизменного уровня

Это, пожалуй, самая простая из возможных моделей. Выглядит она так (большинство членов из полной записи выше равны нулю и пропущены):

$$
\begin{align}
&x_t = x_{t-1} \\
&y_t = x_t + v_t, \space \space v_t \sim \mathcal{N}(0,r) \\
&x_0 = a
\end{align}
$$

Т.е. в модели есть какое-то одно состояние, которое на протяжении всего периода наблюдений *не меняется*. При этом, данные каким-то образом распределены вокруг этого состояния.

```{r, warning=FALSE}
y <- data$Urals %>% # табличка с ценами на нефть
  t()

# Параметры

Z = matrix(1, 1, 1) # Это просто цифра, но подход требует, чтобы она была записана в матрицу. Первое значение - сама цифра 1, вторая - кол-во строк в матрице, третья - кол-во столбцов.
B = matrix(1, 1, 1)
A = matrix(0, 1, 1)
U = matrix(0, 1, 1)
R = matrix('r', 1, 1) # буковка значит, что этот параметр мы оцениваем при помощи ММП.
Q = matrix(0, 1, 1)
x0 = matrix('a') # буковка значит, что этот параметр мы оцениваем при помощи ММП.

model_ll <- MARSS(y, model = list(Z = Z, B = B, A = A, U = U, R = R, Q = Q, x0 = x0)) # Модель локального уровня
states <- model_ll$states %>% c() # Извлекаем из модели результат - состояния

# Сделаем иллюстрацию:

tibble(Date = as.Date(data$Date),
       Long_Run_state = states,
       Urals = data$Urals) %>%
  ggplot(aes(x = Date)) +
  geom_point(aes(y = Urals), color = 'orange', alpha = 0.5) +
  geom_line(aes(y = Long_Run_state), color = 'purple', size = 1.1, alpha = 0.4) +
  theme_minimal(base_family = 'Merriweather') +
  theme(plot.title = element_text(hjust = 0.5)) +
  labs(title = 'Самая простая модель')
```

### Модель меняющегося уровня

Намного интереснее предположить, что состояние в течение периода наблюдений меняется, существует некоторый линейный **тренд**. Заметьте, что состояние в данной модели - детерминированная величина, а данные *зашумлены*.

$$
\begin{align}
&x_t = x_{t-1} + u\\
&y_t = x_t + v_t, \space \space v_t \sim \mathcal{N}(0,r) \\
&x_0 = a
\end{align}
$$

```{r, warning=FALSE}
# Параметры

Z = matrix(1, 1, 1) # Это просто цифра, но подход требует, чтобы она была записана в матрицу. Первое значение - сама цифра 1, вторая - кол-во строк в матрице, третья - кол-во столбцов.
B = matrix(1, 1, 1)
A = matrix(0, 1, 1)
U = matrix('u', 1, 1)
R = matrix('r', 1, 1) # буковка значит, что этот параметр мы оцениваем при помощи ММП.
Q = matrix(0, 1, 1)
x0 = matrix('a') # буковка значит, что этот параметр мы оцениваем при помощи ММП.

model_lt <- MARSS(y, model = list(Z = Z, B = B, A = A, U = U, R = R, Q = Q, x0 = x0)) # Модель локального уровня
states <- model_lt$states %>% c() # Извлекаем из модели результат - состояния

# Сделаем иллюстрацию:

tibble(Date = as.Date(data$Date),
       Long_Run_state = states,
       Urals = data$Urals) %>%
  ggplot(aes(x = Date)) +
  geom_point(aes(y = Urals), color = 'orange', alpha = 0.5) +
  geom_line(aes(y = Long_Run_state), color = 'purple', size = 1.1, alpha = 0.4) +
  theme_minimal(base_family = 'Merriweather') +
  theme(plot.title = element_text(hjust = 0.5)) +
  labs(title = 'Самая простая модель')
```

### Стохастические состояния

Теперь мы переходим к более продвинутому пониманию тренда, как случайной величины. Мы исключаем из уравнения состояния компнненту, связанную с линейным трендом, $u$, но прибавляем к каждому состоянию случайный, нормально распределённый шум, w. Вы могли узнать в этой модели **случайное блуждание** - это оно и есть.

> Случайное блуждание - модель случайного процесса, в котором каждое последующее наблюдение равно сумме предыдущего наблюдения и нормального шума.

$$
\begin{align}
&x_t = x_{t-1} + w_t, \space \space w_t \sim \mathcal{N}(0,q) \\
&y_t = x_t + v_t, \space \space v_t \sim \mathcal{N}(0,r) \\
&x_0 = a
\end{align}
$$

```{r, warning=FALSE}
# Параметры

Z = matrix(1, 1, 1)
B = matrix(1, 1, 1)
A = matrix(0, 1, 1)
U = matrix(0, 1, 1) # Изменение здесь, теперь u не оценивается и равно 0.
R = matrix('r', 1, 1)
Q = matrix('q', 1, 1) # Дисперсия случайного шума.
x0 = matrix('a')

model_st_1 <- MARSS(y, model = list(Z = Z, B = B, A = A, U = U, R = R, Q = Q, x0 = x0)) # Модель локального уровня
states_1 <- model_st_1$states %>% c() # Извлекаем из модели результат - состояния

# Стохастический тренд, r << q.

R <- matrix(10, 1, 1)
model_st_2 <- MARSS(y, model = list(Z = Z, B = B, A = A, U = U, R = R, Q = Q, x0 = x0)) # Модель локального уровня
states_2 <- model_st_2$states %>% c() # Извлекаем из модели результат - состояния

# Сделаем иллюстрацию:

# Первый случай - overfitting
p1 <- tibble(Date = as.Date(data$Date),
       State = states_1,
       Urals = data$Urals) %>%
  ggplot(aes(x = Date)) +
  geom_point(aes(y = Urals), color = 'orange', alpha = 0.5) +
  geom_line(aes(y = State), color = 'purple', size = 1.1, alpha = 0.4) +
  theme_minimal(base_family = 'Merriweather') +
  theme(plot.title = element_text(hjust = 0.5)) +
  labs(title = 'Модель стохастического тренда, overfitting')

# Второй случай - r < q.
p2 <- tibble(Date = as.Date(data$Date),
       State = states_2,
       Urals = data$Urals) %>%
  ggplot(aes(x = Date)) +
  geom_point(aes(y = Urals), color = 'orange', alpha = 0.5) +
  geom_line(aes(y = State), color = 'purple', size = 1.1, alpha = 0.4) +
  theme_minimal(base_family = 'Merriweather') +
  theme(plot.title = element_text(hjust = 0.5)) +
  labs(title = 'Модель стохастического тренда, r < q')

p1 / p2 # Комбинируем графики
```

### Меняющийся тренд

предположим, что тренд со временем может меняться. В прошлых задачах изменение тренда, состояния, определялось случайной величиной $w_t$. Теперь мы хотим внести больше ясности в то, как устроено изменение тренда и моделируем ещё переменную состояния $u_t$, которая влияет на $x$, но не влияет напрямую на $y$.

$$
\begin{align}
&x_t = x_{t-1} + u_{t-1} + w_t, \space \space w_t \sim \mathcal{N}(0,q) \\
&u_t = u_{t-1} + z_t \space \space z_t \sim \mathcal{N}(0,p) \\
&y_t = x_t + v_t, \space \space v_t \sim \mathcal{N}(0,r) \\
&x_0 = a
\end{align}
$$

По мере углубления в модели пространства состояний нам всё больше будет требоваться линейная алгебра. Поскольку переменных состояний теперь 2, нам будет удобнее всё выписать в форме матриц:

$$
\begin{align}
&x_t = Bx_{t-1} + u + w_t \\
&y_t = Zx + a + v_t, \space \space a = 0 \\
\end{align}
$$
И в совсем матричном виде:

$$
\begin{align}
&\pmatrix{x_t \\ u_t} = \pmatrix{1 & 1 \\ 0 & 1}\pmatrix{x_{t-1} \\ u_{t-1}} + \pmatrix{v_t \\ z_t}  , \space \space \pmatrix{v_t \\ z_t } \sim \mathcal{MVN}\left[\pmatrix{0\\0}, \pmatrix{q & 0 \\ 0 &p}\right] \\
&y_t = \pmatrix{1 & 0} \pmatrix{x_t \\ u_t} + 0 +\mathcal{N}(0, r) 
\end{align}
$$
Давайте запрограммируем эту модель:

```{r, warning=FALSE}
Z = matrix(c(1,0), 1, 2)
B = matrix(c(1, 0, 1, 1), 2, 2)
A = matrix(0)
U = matrix(0, 2, 1)
R = matrix('r')
Q = matrix(c('q', 0, 0, 'p'), 2, 2)
x0 = matrix(c('x', 'u'), 2, 1)

model_ct <- MARSS(y, model = list(Z = Z, B = B, A = A, U = U, R = R, Q = Q, x0 = x0),
                  inits = list(x0 = matrix(c(74, -0.1), 2, 1)),
                               control = list(maxit = 20)
                               ) # Модель меняющегося тренда
states_1 <- model_ct$states[1,] # Состояние x
states_2 <- model_ct$states[2,] # Состояние u

p1 <- tibble(Date = as.Date(data$Date),
       State = states_1,
       Urals = data$Urals) %>%
  ggplot(aes(x = Date)) +
  geom_point(aes(y = Urals), color = 'orange', alpha = 0.5) +
  geom_line(aes(y = State), color = 'purple', size = 1.1, alpha = 0.4) +
  theme_minimal(base_family = 'Merriweather') +
  theme(plot.title = element_text(hjust = 0.5)) +
  labs(title = 'Меняющийся тренд, x')

p2 <- tibble(Date = as.Date(data$Date),
       State = states_2,
       Urals = data$Urals) %>%
  ggplot(aes(x = Date)) +
  geom_line(aes(y = State), color = 'purple', size = 1.1, alpha = 0.4) +
  theme_minimal(base_family = 'Merriweather') +
  theme(plot.title = element_text(hjust = 0.5)) +
  labs(title = 'Меняющийся тренд, u')

p1 / p2
```

Как мы видим, такая модель может очень хорошо описывать исходные данные. Тем не менее, если мы хотим получить менее шумную информацию о тренде, мы можем уточнить некоторые параметры в модели, оставим для оценки только $r$ - условную дисперсию исходных данных (условием в данном случае выступают прочие параметры, которые мы задали извне):

```{r, warning=FALSE}

Z = matrix(c(1,0), 1, 2)
B = matrix(c(1, 0, 1, 1), 2, 2)
A = matrix(0)
U = matrix(0, 2, 1)
R = matrix('r')
Q = matrix(c(0.1, 0, 0, 0.1), 2, 2) # вместо q и p подставим малые значения
x0 = matrix(c(115, 0.1), 2, 1) # новые начальные условия

model_ct <- MARSS(y, model = list(Z = Z, B = B, A = A, U = U, R = R, Q = Q, x0 = x0),
                  control = list(maxit = 20)
) # Модель меняющегося тренда

states_1 <- model_ct$states[1,] # состояние x
states_2 <- model_ct$states[2,] # состояние u
resid <- (y - model_ct$states[1,]) %>% c() 

p1 <- tibble(Date = as.Date(data$Date),
       State = states_1,
       Urals = data$Urals) %>%
  ggplot(aes(x = Date)) +
  geom_point(aes(y = Urals), color = 'orange', alpha = 0.5) +
  geom_line(aes(y = State), color = 'purple', size = 1.1, alpha = 0.4) +
  theme_minimal(base_family = 'Merriweather') +
  theme(plot.title = element_text(hjust = 0.5)) +
  labs(title = 'Меняющийся тренд, x')

p2 <- tibble(Date = as.Date(data$Date),
       State = states_2,
       Urals = data$Urals) %>%
  ggplot(aes(x = Date)) +
  geom_line(aes(y = State), color = 'purple', size = 1.1, alpha = 0.4) +
  theme_minimal(base_family = 'Merriweather') +
  theme(plot.title = element_text(hjust = 0.5)) +
  labs(title = 'Меняющийся тренд, u')

p3 <- tibble(Date = as.Date(data$Date),
             Residuals = resid,
             Urals = data$Urals) %>%
  ggplot(aes(x = Date)) +
  geom_line(aes(y = Residuals), color = 'purple', size = 1.1, alpha = 0.4) +
  theme_minimal(base_family = 'Merriweather') +
  theme(plot.title = element_text(hjust = 0.5)) +
  labs(title = 'Остатки (краткосрочная компонента)')

p1 / p2 / p3
```

Теперь мы получили более гладкий тренд. Модели трендов, основанные на похожих идеях - фильтр [Ходрика-Прескотта](https://en.wikipedia.org/wiki/Hodrick%E2%80%93Prescott_filter) и фильтр [Гамильона](https://cran.r-project.org/web/packages/neverhpfilter/vignettes/Reproducing-Hamilton.html) - современные методы выделения тренда из шумных данных. В большей степени сегодня используется последний.

> **Упражнение**
Попробуйте написать в `MARSS` модель фильтра Ходрика-Прескотта, на основе её описания в [статье](https://link.springer.com/article/10.1007/s00181-016-1139-8). Этот и многие другие фильтры уже выполнены в других библиотеках в R. Попробуйте функцию `hpfilter` из библиотеки `mFilter`. Также в этой библиотеке есть фильтр Кристиано-Фицджеральда, Баттерворта и другие - вам не нужно выписывать всю модель пространства состояний, чтобы их использовать.

Пример:

```{r, eval = FALSE}
hpfilter(y, freq = 120) %>%
  plot()
```

Мы научились выделять из шумных данных линейный меняющийся тренд. Теперь поговорим о сезонности!

## Сезонность

Зачастую, когда мы смотрим на графики переменных, подверженных сильной сезонности, мы не понимаем, в каком состоянии находится временной ряд. Представьте, каково эконометрической модели, пытающейся оценить причинно-следственные связи в таких шумных данных! Проблемы сезонности также решаются при помощи моделей пространства состояний. Для этого нам потребуется ввести в модель экзогенные переменные.

```{r, warning=FALSE}
data_s <- data$Output %>%
  t() # Возьмём наиболее подверженный сезонности ряд из нашего датасета - выпуск

period <- 12
per.lst <- 1
TT <- 144

# Месяцы, как факторные переменные:

c.in <- diag(period)
for (i in 2:(ceiling(TT / period))){
  c.in <- cbind(c.in, diag(period))
}

c.in <- c.in[, (1:TT) + (per.lst -1)]
rownames(c.in) <- month.abb

# Модель в терминах библиотеки MARSS

B <- 'diagonal and unequal' # диагональная матрица, в которой элементы по диагонали - разные параметры
Q <- 'diagonal and unequal'
U <- 'zero' # нулевая матрица.
Z <- 'identity' # I
A <- 'zero'
R <- 'diagonal and unequal'
D <- 'zero'
d <- 'zero'
C <- 'unconstrained' # матрица, все элементы которой - параметры.

model.list <- list(B = B, Q = Q, U = U, Z = Z, A = A, R = R, D = D, d = d, C = C, c = c.in)

seas_1 <- MARSS(data_s, model = model.list,
                control = list(maxit = 1500)) # Получим месячные поправочные коэффициенты
```

Если мы пытаемся очистить данные от сезонности, то сезонная компонента должна прибавляться к данным, а не к состоянию. Напишем модель "наоборот":

```{r, warning=FALSE}
# Модель

B <- 'identity'
Q <- 'diagonal and unequal'
U <- matrix('u')
Z <- 'diagonal and unequal'
A <- 'zero'
R <- 'diagonal and unequal'
D <- 'unconstrained'
d <- c.in
C <- 'zero'
c <- 'zero'

model.list <- list(B = B, Q = Q, U = U, Z = Z, A = A, R = R, D = D, d = c.in, C = C, c = c)

seas_2 <- MARSS(data_s, model = model.list,
                control = list(maxit = 1500))

plotting_df <- tibble(date = as.Date(data$Date),
       Output = data$Output,
       states_1 = seas_2$states %>% t(),
       seas_1 = data %>%
         select(Output) %>%
         ts(start = c(2011, 1), frequency = 12) %>%
         seasonal::seas() %>% seasonal::final()
       )

plotting_df %>%
  ggplot(aes(x = date)) +
  geom_line(aes(y = Output), color = 'orange', alpha = 0.3, size = 1.2) + # Данные
  geom_line(aes(y = states_1), color = 'pink', alpha = 0.9, size = 1.4) + # Наша простая модель
  geom_line(aes(y = seas_1), color = 'green', alpha = 0.4, size = 1.4) + # X13
  theme_minimal(base_family = 'Merriweather') +
  labs(title = 'Убираем сезонность в данных',
       subtitle = 'Пример - выпуск',
       x = '', y = '')
```

Второй алгоритм - X13 - самый популярный сегодня для работы с сезонностью. Он работает почти так же, как тот, который мы запрограммировали тут, его также можно реализовать и адаптировать в `MARSS` для любых интересных нам рядов. Но лучше всего использовать специальные библиотеки, где он уже реализован. например - `seasonal`.

Также прошу заметить, что в нашем результате как будто есть сезонность. Она происходит оттого, что ряд по ВВП - не исходные данные Росстата, а дезагрегированные данные до месячных.

## Многомерные случаи и экзогенные переменные

Давайте смоделируем следующую систему уравнений:

$$
\begin{align}
&\pmatrix{\pi_t \\ y_t} = \pmatrix{a_1 \\ a_2} + \pmatrix{\beta_{\pi,er} & \beta_{\pi,urals} \\ \beta_{y,er} & \beta_{y, urals}} \pmatrix{er_{t-1} \\ urals_{t-1}} + \pmatrix{v_\pi \\ v_{er}}
\end{align}
$$


```{r, warning=FALSE}
data_mv <- tibble(
  dcpi = diff(log(data$CPI)),
  dout = diff(log(data$Output))
         ) %>%
  t() # логдифференциалы для эндогенных переменных

data_exog <- tibble(
  dusd = diff(log(data$USD)),
  durals = diff(log(data$Urals))
         ) %>%
  t() # логдифференциалы для экзогенных переменных

Q <- matrix(c('qpi', 0, 0, 'qo'), 2, 2) # ковариация между выпуском и ценами равна 0
U <- 'zero' # отсутствие трендов в состояниях
x0 <- matrix(c('pi0', 'y0'), 2, 1) # начальные условия
B <- 'identity' # Отсутствие связи между выпуском и инфляцией
Z <- 'identity'
d <- data_exog # Экзогенные переменные
A <- 'zero' # Отсутствие тренда в данных
D <- matrix(c('b1', 'b2', 'b3', 'b4'), 2, 2) # Параметры влияния экзогенных переменных на данные

model_mv <- MARSS(data_mv, model = list(B = B, U = U, Q = Q, Z = Z, A = A,
                                        D = D, d = d, x0 = x0),
                  ) # модель

cpi_fit <- MARSSkf(model_mv)$xtT[1,] # состояния
out_fit <- MARSSkf(model_mv)$xtT[2,]

p1 <- tibble(date = as.Date(data$Date[2:nrow(data)]),
       CPI = diff(log(data$CPI)),
       Output = data$Output %>% log %>% diff,
       CPI_fit = cpi_fit,
       Output_fit = out_fit) %>%
  ggplot(aes(x = date)) +
  geom_point(aes(y = CPI)) +
  geom_line(aes(y = cpi_fit)) +
  theme_bw() +
  labs(title = 'Инфляция') # график модели для инфляции

p2 <- tibble(date = as.Date(data$Date[2:nrow(data)]),
       CPI = diff(log(data$CPI)),
       Output = data$Output %>% log %>% diff,
       CPI_fit = cpi_fit,
       Output_fit = out_fit) %>%
  ggplot(aes(x = date)) +
  geom_point(aes(y = Output)) +
  geom_line(aes(y = Output_fit)) +
  theme_bw() +
  labs(title = 'Выпуск')

p1 / p2 # patchwork
```

## Заполнение пропусков в данных прии помощи фильтра Калмана

Частным случаем прогнозирования является заполнение пропусков в данных. Для временных рядов отлично подходит фильтр Калмана. В этом примере мы возьмём данные о курсе рубля и случайным образом уберём 60 наблюдений из имеющихся у нас 144. Притворимся на время, что их нет. Затем построим три простых модели пространства состояний:

* Случайное блуждание.

$$
\begin{align}
&x_t = x_{t-1} + w_t, \space \space w_t \sim \mathcal{N}(0, q) \\
&y_t = x_t + v_t, \space \space w_t \sim \mathcal{N}(0, r) \\
&x_0 = a
\end{align}
$$

* Случайное блуждание с трендом.

$$
\begin{align}
&x_t = x_{t-1} + u + w_t, \space \space w_t \sim \mathcal{N}(0, q) \\
&y_t = x_t + v_t, \space \space w_t \sim \mathcal{N}(0, r) \\
&x_0 = a
\end{align}
$$


* Модель с трендом и экзогенной инфляцией.

$$
\begin{align}
&x_t = x_{t-1} + u + C\pi_{t} + w_t, \space \space w_t \sim \mathcal{N}(0, q) \\
&y_t = x_t + v_t, \space \space w_t \sim \mathcal{N}(0, r) \\
&x_0 = a
\end{align}
$$

Предполагается, что чем более совершенна наша модель, тем лучше она заполняет пропуски в данных.

```{r, error=FALSE, warning=FALSE, message=FALSE}

# Данные о валютном курсе

er_na <- data %>%
  select(USD) %>%
  t()

sample_nas <- sample(1:length(er_na), 60, replace = F) # выбираем случайным образом 60 значений от 1 до 144 без повторений.
er_na[sample_nas] <- NA # Создаём на месте этих номеров пропуски.

# Инфляция для модели с экзогенной инфляциенй

cpi <- data %>%
  select(CPI) %>%
  t()
cpi <- cpi - 100

# Одномерный фильтр без тренда (случайное блуждание)

B <- matrix(1)
Z <- matrix(1)
Q <- matrix('q')
U <- matrix(0)
A <- matrix(0)
R <- matrix('r')

model_1 <- MARSS(er_na, model = list(U = U, A = A, B = B, Z = Z, Q = Q, R = R),
                 control = list(maxit = 2000))

# Случайное блуждание c трендом

B <- matrix(1)
Z <- matrix(1)
Q <- matrix('q')
U <- matrix('u')
A <- matrix(0)
R <- matrix('r')

model_2 <- MARSS(er_na, model = list(U = U, A = A, B = B, Z = Z, Q = Q, R = R),
                 control = list(maxit = 2000))

# Модель с экзогенной инфляцией

B <- matrix(1)
Z <- matrix(1)
U <- matrix('u')
A <- matrix(0)
C <- matrix('c')
c <- cpi
Q <- matrix('q')
R <- matrix('r')

model_3 <- MARSS(er_na, model = list(U = U, A = A, c = c, C = C, B = B, Z = Z, Q = Q, R = R),
                 control = list(maxit = 2000))

# Сделаем иллюстрацию

final <- tibble(date = data$Date %>% as.Date(),
       er_na = er_na %>% c(),
       er = data$USD,
       model_1 = MARSSkf(model_1)$xtT %>% c(),
       model_2 = MARSSkf(model_2)$xtT %>% c(),
       model_3 = MARSSkf(model_3)$xtT %>% c()
)

final %>%
  pivot_longer(model_1:model_3) %>%
  ggplot(aes(x = date)) +
  geom_point(aes(y = er_na), size = 1.4, color = 'grey40', alpha = 0.5) +
  geom_line(aes(y = value, color = name), size = 1.1, alpha = 0.7, show.legend = F) +
  rcartocolor::scale_color_carto_d(palette = 'TealRose') +
  facet_wrap(~name, nrow = 3) +
  theme_bw(base_family = 'Merriweather') +
  labs(y = 'Обменный курс',
       x = '')
```

Сравним средние ошибки в заполнении пропусков для каждой модели:

```{r, error=FALSE, warning=FALSE, message=FALSE}
final[sample_nas,] %>% # выбираем только те строки, в которых мы ранее создали пустые значения
  mutate(error_1 = (er - model_1)^2, # столбцы с квадратами ошибок
         error_2 = (er - model_2)^2,
         error_3 = (er - model_3)^2
           ) %>%
  filter(date != '2022-03-01') %>% # убираем наблюдение за март 2022 года.
  summarize(across(c(error_1, error_2, error_3), base::sum),
            .groups = 'drop') %>% # сумма по каждому столбцу
  sqrt() / 60 # Средняя ошибка для одного наблюдения
```

Ура, фильтр Калмана работает! Действительно, чем больше факторов мы учитывали, тем точнее былаташа модель.

## Сегодня мы научились

* Понимать, как устроены модели пространства состояний и способ оценки состояний - фильтр Калмана.
* Строить модели тренда.
* Убирать сезонность из данных.
* Строить многомерные модели причинно-следственных связей.

Следующие шаги и полезные приложения:

* Дезагрегирование. Например, у вас есть какая-то модель все переменные в которой доступны вам на месячном уровне. Все, кроме одной, для которой вы имеете только квартальные значения. С помощью подходящей модели пространства состояний вы модете преобразовать этот квартальный ряд в месячный без сильной потери информативности. Особенно здорово - если у вас есть рефернесный ряд на месячном уровне, который описывает примерно то же самое, что интересующий ряд, требующий дезагрегирования.
* Nowcast. Предположим, у вас есть какая-то модель с данными. Все данные в модели публикуются примерно в одно время. Все, кроме одного ряда, который запаздывает на месяц другой. При помощи модели пространства состояний вы можете сделать оценку *текущего состояния* для данного ряда при наличии референсных рядов.
* Обновление методики расчёта показателей. Допустим, вы Росстат. Вы публикуете индексы цен на различные товары, например - смартфон. Год от года смартфоны, на основе которых рассчитывается индекс - разные. Поэтому вам нужно обновлять индекс роста цен на смартфоны каким-то более продуманным способом, чем просто соединять ряды: индекс цен = Nokia N73 до 2008 г, Потом Айфон 3, потом... Делать так плохо и неправильно. Лучше всего - использовать динамическую факторную модель (DFM) - частный случай моделей пространства состояний, который вы тоже можете реализовать в MARSS или в какой-нибудь другой библиотеке.
* Прочие приложения, связанные с прогнозированием, заполнением пропуском в данных временных рядов.
